【裁判字號】    92,台上,5427
【裁判日期】    921002
【裁判案由】    偽造文書
【裁判全文】
最高法院刑事判決                              九十二年度台上字第五四二七號
    上  訴  人  甲○○
右上訴人因偽造文書案件，不服台灣高等法院台南分院中華民國九十年三月十三日第
二審判決（九十年度上易字第六四號，起訴案號：台灣台南地方法院檢察署八十八年
度偵字第一二三四九號），提起上訴，本院判決如左：
    主  文
原判決撤銷，發回台灣高等法院台南分院。
    理  由
本件原判決認定上訴人甲○○明知已無付款能力，猶基於為自己不法所有之概括犯意
，以以會養會之方式，自民國八十四年九月起至八十八年五月間止，先後招攬如原判
決附表（下同）一所示十三組互助會，自任會首。於附表一編號１、４、５、７、９
、１０、、、所示，於起會時未經各該編號備註欄所示之人同意，即冒用各該人
為會員，並排定取得會款；於附表一編號３、６、８所示，未經各該編號備註欄所示
之人同意，偽造各該人署押於標單上，而偽造其姓名及欲標金額之準私文書會單多張
，用為表示各該人標取金額之證明，向其餘活會會員虛稱係其得標，而向各該人等活
會會員收取會款，供己花用，足以生損害各該會員及其他活會會員。又上訴人連續多
次利用該等互助會會員間彼此不相識或無法到場標會之機會，向如附表二所示之林素
粉等四十五人及其他活會會員詐稱有其他會員標得會款或其他會員排定取得會款，又
活會會員排定或標得會款，上訴人藉故未給付會款或僅支付部分會款，而簽發支票或
本票。惟屆期亦未為支付，致林素粉等四十五人及其他活會會員陷於錯誤而交付各如
附表二所示之會款，迄八十八年八月間共計詐得新台幣（下同）四千九百十萬五千元
。上訴人旋於同月十日宣告倒會，林素粉等人始知受騙。上訴人旋於同月十八日具狀
向檢察官自首坦承犯行，而接受裁判等情。因而撤銷第一審不當之科刑判決，改判論
處上訴人連續行使偽造私文書足以生損害於他人罪刑。固非無見。
惟查：（一）有罪之判決書事實欄為適用法令之依據，應將法院依職權認定與犯罪構
成要件有關之事項，詳記於事實欄，然後於理由內逐一說明其憑以認定之證據，使事
實及理由兩相一致，方為合法。倘事實欄已有及，而理由內未加說明，是為理由不
備，自足構成撤銷之原因。本件原判決事實欄記載「上訴人……於附表一編號３、６
、８所示，未經各該編號備註欄所示之人同意，偽造各該編號之人署押於標單上，而
偽造各該人姓名……多張，用為表示各該人標取金額之證明」云云。然觀之該附表編
號３、６、８備註欄所示，經上訴人冒名偽造署押者，計有黃益龍（二會）、謝美娟
、王和信、張秀戀、薛倇伶、許太太、王和信，林瓊妙等人，其中謝美娟、王和信、
張秀戀、薛倇伶均有二組以上之互助會，黃益龍雖僅參與一組會，但卻參加二會。則
上訴人究係何時冒名偽造標單？每次開標時均冒名偽造署押於標單上？或僅其中之一
次？如同一組會，參加二會者，開標時究係偽造兩張或僅一張，此攸關上訴人犯罪情
節之輕重，原判決未詳加認定、明確記載，已不足為適用法律之依據。且附表一編號
６備註欄有「許太太」，真實姓名為何原審亦未具體查明。如僅簽署「許太太」是否
亦構成偽造私文書罪，非無研求餘地，原判決未詳為研究析論，率予認定上訴人有偽
造私文書罪刑，亦有理由不備之違法。（二）認定事實應憑證據，如未能發現相當證
據，或證據不足以證明，自不能以推測或擬制之方法，以為裁判基礎；又科刑判決書
理由說明所憑之證據，必須確有該證據之存在。倘判決書內所記載之理由，與卷宗內
證據之內容不相適合，則其判決之根據，實際上並不存在，自屬採證違法。卷查上訴
人自法務部調查局台南市調查站（下稱台南市調查站）詢問，迄第一審法院審理時，
始終未供述附表一編號３、６、８所示各組會標會時曾冒名偽造標單標會。而原審於
九十年二月二十七日受命法官訊以：「妳是如何冒名標會？」上訴人係答「不是寫標
單，一般是固定順序的。」（見原審卷第一百頁），迨九十年三月六日審判時復訊以
：「內標式既然要標會，你是否寫標單？答：「末作答」（見原審卷第一百十七頁）
。此外似未有其他證據，足以證明附表一編號３、６、８三組互助會標會時上訴人曾
書寫標單。原判決徒以上訴人於台南市調查站供述附表一編號３、６、８係採內標式
，而內標式是由會員在上訴人住所投標等語，遽予推測上訴人係冒用各該編號備註欄
之人名義，在標單書寫其姓名及出標金額，偽造上開標單投標。其採證難認適法。（
三）未經合法調查之證據，不得作為判斷之依據，刑事訴訟法第一百五十五條第二項
定有明文。又依同法第一百六十五條第一項之規定，卷宗內之筆錄及其他文書可為證
據者，應向被告宣讀或告以要旨；此為事實審法院於審判期日就文書證據所憑應踐行
之調查方法及程序，旨在使被告澈底了解該等文書記載之內容及意涵，而為充分之辯
論，以使法院形成正確之心證。故法院就文書證據，如未確實依照上開法定調查方法
，於審判期日踐行調查程序，而遽採為判決之基礎，即難謂其判決於上開證據法則無
所違背。卷查上訴人在台南市調查站、檢察官偵訊時之供述筆錄及其於八十八年八月
十八日具狀向台灣台南地方法院檢察署檢察官自首之文書證據，原審於審判期日踐行
調查證據程序時，並未向上訴人宣讀或告以要旨，有審判筆錄之記載可稽，難認上開
證據已經合法之調查，乃逕採為上訴人之論罪依據，難謂其判決已符上開證據法則。
以上諸端，或為上訴意旨所指摘，或為本院得依職權調查之事項，應認原判決有撤銷
發回之原因。又原判決不另為無罪之諭知部分，本乎審判不可分原則，應併予撤銷發
回。
據上論結，應依刑事訴訟法第三百九十七條、第四百零一條，判決如主文。
中      華      民      國    九十二    年      十      月      二      日
                              最高法院刑事第四庭
                                  審判長法官  紀  俊  乾
                                        法官  黃  正  興
                                        法官  劉  介  民
                                        法官  陳  東  誥
                                        法官  林  開  任
      右正本證明與原本無異
                                              書  記  官
中      華      民      國    九十二    年      十      月      三      日


司法院資訊處製作；財團法人民間司法改革基金會備份。
